臺灣宜蘭地方法院刑事判決
111年度交易字第119號
公  訴  人  臺灣宜蘭地方檢察署檢察官
被      告  陳進福


上列被告因過失傷害案件，經檢察官提起公訴（111年度偵字第5
25號），本院判決如下：
    主  文
乙○○犯過失傷害罪，處有期徒刑貳月，如易科罰金，以新臺幣壹
仟元折算壹日。
    犯罪事實
一、乙○○於民國110年8月28日7時46分許，騎乘車牌號碼000-000
    號普通重型機車，沿宜蘭縣五結鄉親河路2段機車道由東往
    西方向行駛，甫行過親河路2段、冬山河親水公園停車場入
    口通道之交岔路口，在親河路2段20號前欲右轉時，本應注
    意汽車除遇突發狀況必須減速，但不得任意驟然減速、煞車
    ，又於右轉彎時，應距交岔路口30公尺前顯示方向燈或手勢
    ，告知後車，且轉彎車應讓直行車先行，而依當時天候晴、
    日間自然光線、柏油路面乾燥無缺陷、無障礙物、視距良好
    之情形，並無不能注意之情事，竟疏未注意及此，在行駛中
    貿然急煞及未打方向燈逕行右轉，適甲○○騎乘車牌號碼000-
    000號普通重型機車搭載兒童丙○○（105年11月生，真實姓名
    、年籍詳卷）行駛於乙○○所騎乘車輛之同向右後方，見狀煞
    閃不及，二車因而發生擦撞，致甲○○受有頭部鈍挫傷合併腦
    震盪、雙肘、雙膝外傷等傷害。嗣經員警據報前往醫院處理
    時，乙○○在有偵查犯罪職權公務員知悉其犯行前，主動向據
    報前來處理之警員坦承肇事並接受裁判。
二、案經甲○○訴由宜蘭縣政府警察局羅東分局報告臺灣宜蘭地方
    檢察署檢察官偵查起訴。
    理  由
壹、程序部分
    本判決所引用傳聞證據之證據能力，當事人於本院審理程序
    中均表示同意有證據能力（見本院卷第52頁至第56頁）。基
    於尊重當事人對於傳聞證據之處分權，及證據資料愈豐富愈
    有助於真實發現之理念，審酌該等證據作成時並無違法取證
    或顯不可信之瑕疵，以之作為證據應屬適當，依刑事訴訟法
    第159條之5規定及最高法院104年度第3次刑事庭會議決議意
    旨，認該等證據資料均有證據能力。至本判決所引之非供述
    證據，與本案均有關連性，亦無證據證明係實施刑事訴訟程
    序之公務員以不法方式所取得，依刑事訴訟法第158條之4之
    反面解釋，當有證據能力。
貳、實體部分
一、訊據被告乙○○固坦承其於上開時、地與告訴人甲○○發生事故
    ，並致告訴人甲○○受有上開傷害等情，然矢口否認有何過失
    傷害犯行，辯稱：我於案發當時騎車在告訴人甲○○前方，沒
    有看到後面的車，是告訴人甲○○從後方撞上我，我於案發當
    時騎車並未右偏云云。惟查：
　㈠被告騎乘機車於上開時、地與告訴人甲○○發生事故，並致告
    訴人甲○○受有上開傷害等情，業據被告於警詢、偵查及本院
    審理中供承在卷（見偵卷第3頁至第9頁、偵卷第58頁至第59
    頁、本院卷第34頁至第35頁、第52頁至第54頁），核與證人
    即告訴人甲○○於警詢、偵查中之證述相符（見偵卷第10頁至
    第12頁、第13頁至第15頁、第58頁至第59頁），並有醫療財
    團法人羅許基金會羅東博愛醫院110年8月28日羅博醫診字第
    2108052112號診斷證明書（見偵卷第17頁）、道路交通事故
    現場圖（見偵卷第21頁至第22頁）、道路交通事故調查報告
    表㈠㈡（見偵卷第23頁至第24頁）、現場照片（見偵卷第33頁
    至第39頁）、監視器錄影畫面翻拍照片（見偵卷第40頁）、
    本院勘驗筆錄（見本院卷第55頁至第56頁）各1份、車輛詳
    細資料報表2份（見偵卷第29頁至第30頁）在卷可稽，足認
    被告上開供述與事實相符，此部分之事實，首堪認定。
　㈡本件事故之發生經過，業據證人即告訴人甲○○於警詢、偵查
    中證稱：被告騎乘機車沿親河路2段行駛於機慢車道至同路
    段20號右轉，我騎乘機車行駛於被告的後方。案發當時我騎
    乘機車直行，被告並沒有打方向燈，我也不知道被告要右轉
    ，我當下立即煞車，但還是與被告發生事故等語（見偵卷第
    10頁至第12頁），核與被告於警詢中供稱：「我駕駛786-KS
    V普重機沿親河路二段行駛於機慢車道由東向西行駛至親河
    路二段20號右轉，甲○○駕駛普重機與我同行向直行於機慢車
    道在我的後方。我當時要右轉進入冬山河親水公園，結果騎
    過頭超過一點點，我就向右立即迴轉，我沒打右轉方向燈，
    我也沒有看右後照鏡，右轉後對方就與我發生事故了」等語
    （見偵卷第4頁）；於偵查中供稱：我沒有看到告訴人甲○○
    所騎乘的車等語（見偵卷第58頁至第59頁）相符。且經本院
    當庭勘驗監視器錄影畫面檔案，結果為：
　　⒉【00:00:04】至【00:00:06】被告騎乘銀色機車自畫面下
      方出現朝畫面上方前進，此時被告頭部似乎朝畫面右邊看
      去隨後又轉回前方，待被告行經至畫面上方斑馬線前時，
      其頭部又再次朝右後方看去。此時告訴人甲○○自畫面下方
      出現騎乘紅色機車朝畫面上方前行。
　　⒊【00:00:06】至【00:00:07】被告騎乘機車至畫面上方斑
      馬線時，騎乘路線開始朝右偏移（此時畫面可見被告並未
      打右轉燈），同時間告訴人甲○○騎乘機車行進位置亦已接
      近畫面上方之斑馬線。
　　⒋【00:00:07】至【00:00:08】告訴人甲○○騎乘機車至斑馬
      線前時其路線稍微朝左偏欲駛入機車道內，此時被告騎乘
      之機車正以朝右上傾斜之角度行駛於機車道與斑馬線之間
      朝畫面右上方前進。隨即告訴人甲○○騎乘至斑馬線上，其
      機車車頭因而撞上被告所騎乘之銀色機車右後側，兩車隨
      即相疊朝左方人車倒地。（見本院卷第55頁至第56頁）
　　由上開勘驗結果，可知被告於騎乘機車向右偏行前，並未依
    規定使用方向燈警示後方來車，且依被告所騎乘之機車於前
    開錄影畫面【00:00:06】至【00:00:08】間，均位在畫面上
    方斑馬線處，亦可知被告實係行經畫面上方斑馬線時驟然減
    速並向右偏行，而被告所騎乘之機車減速並向右偏行之時，
    原騎乘機車行駛於被告同向後方之告訴人甲○○，斯時已騎乘
    機車行駛至告訴人所騎乘機車之右後方，即將併行，被告未
    注意告訴人所騎乘之機車已與其接近併行，且未依規定顯示
    方向燈貿然右偏，導致於1秒後即發生交通事故，至為灼然
    。
　㈢按汽車除遇突發狀況必須減速外，不得任意驟然減速、煞車
    或於車道中暫停。前車如須減速暫停，駕駛人應預先顯示燈
    光或手勢告知後車，後車駕駛人應隨時注意前車之行動；汽
    車行駛至交岔路口，其行進、轉彎，應依下列規定：四、右
    轉彎時，應距交岔路口三十公尺前顯示方向燈或手勢，換入
    外側車道、右轉車道或慢車道，駛至路口後再行右轉。但由
    慢車道右轉彎時應於距交岔路口三十至六十公尺處，換入慢
    車道。七、轉彎車應讓直行車先行，道路交通安全規則第94
    條第2項、第102條第1項第4款、第7款定有明文。查被告考
    領有普通重型機車駕駛執照，此有證號查詢機車駕駛人資料
    1份在卷可稽（見偵卷第31頁至第32頁），對於上開規定自
    應知悉並確實遵守，且其騎乘機車行經前揭肇事時、地，係
    天候晴、日間自然光線、柏油路面乾燥無缺陷、無障礙物、
    視距良好等情，此有前引道路交通事故調查報告表㈠足憑，
    是依被告之智識、能力，應無不能注意之情事，竟違規未於
    交岔路口30公尺前顯示方向燈或手勢，且驟然減速並向右偏
    行，期間並未顯示任何燈光或手勢告知後車而欲右轉彎，被
    告突然變換行向之行為，造成原本被告與告訴人甲○○所騎乘
    機車之安全間隔消失，告訴人甲○○見狀閃避不及，二車發生
    碰撞，致告訴人甲○○受有前揭傷害，被告自對本件事故之發
    生具有過失。又本件經送交通部公路總局臺北區監理所基宜
    區車輛行車事故鑑定會鑑定，結果為：乙○○駕駛普通重機車
    ，行經行車管制號誌正常運作岔路口，行駛中已過岔路口急
    剎減速未打方向燈右轉彎不當，且疏未注意後方直行來車，
    為肇事原因。甲○○駕駛普通重機車，行經行車管制號誌正常
    運作岔路口，直行煞閃不及，無肇事因素等情，此有交通部
    公路總局臺北區監理所111年2月18日北監基宜鑑字第111000
    9182號函檢附基宜區第0000000號鑑定意見書1份在卷可稽（
    見偵卷第53頁至第55頁），亦與本院前揭認定之結果相同，
    益見被告就本件車禍之發生實有過失甚明。
　㈣告訴人甲○○於本件事故後於110年8月28日8時11分即至羅東博
    愛醫院就診，經診斷受有前揭傷勢，亦有前引診斷證明書在
    卷可稽，是被告於本案肇事既有上述過失，告訴人甲○○亦因
    本件車禍受傷，則告訴人甲○○所受傷害與被告之過失，自具
    有相當因果關係。
　㈤至被告雖於本院審理中改稱：我於案發當時騎車沒有右偏，
    也沒有要迴轉云云（見本院卷第53頁至第54頁），然被告前
    開辯詞均與其於警詢中之供述及本院當庭勘驗監視器錄影畫
    面檔案之結果不符，自難憑採。
　㈥綜上，本件事證明確，被告上開犯行堪以認定，應予依法論
    科。　
二、論罪
　㈠核被告所為，係犯刑法第284條前段之過失傷害罪。
　㈡按刑法第62條所謂自首，係對於有偵查權限之機關尚未發覺
    犯罪以前，向該管機關申告自己之犯罪事實，並自願接受裁
    判者而言，是「自首」不以行為人對事故發生承認自己有過
    失為要件，只要坦承為事故之當事人即足當之。查被告於肇
    事後，報案人或勤指中心轉來資料未報明肇事人姓名，員警
    據報前往醫院處理時，被告主動向員警承認為肇事人員乙情
    ，有自首情形紀錄表各1紙在卷可查（見偵卷第27頁），本
    院考量其主動坦承為事故當事人，減省司法資源，爰依刑法
    第62條前段規定，減輕其刑。
三、爰審酌被告本應謹慎注意遵守交通規則，以維自身及其他參
    與道路交通者之安全，竟疏未注意前述規定，貿然減速並欲
    右轉，因而肇生本件車禍，致告訴人甲○○受有上開傷勢，被
    告所為實屬不該；兼衡被告國中畢業之智識程度，目前無業
    ，未婚等一切情狀，量處如主文所示之刑，並諭知易科罰金
    之折算標準。
四、不另為不受理之諭知部分
　㈠按告訴或請求乃論之罪，未經告訴、請求或其告訴、請求經
    撤回或已逾告訴期間者，案件應諭知不受理之判決，刑事訴
    訟法第303條第3款定有明文。所謂未經告訴，包含未經合法
    告訴（最高法院82年度台非字第231號裁判意旨參照）。而
    所稱告訴，係指告訴權人請求偵查機關追究行為人之犯罪事
    實之意思表示；必須具有意思表示能力之告訴權人或其代理
    人，向偵查機關發出追究行為人犯罪事實之意思表示，始生
    告訴之效力。又告訴得委任代理人行之，此項委任應提出委
    任書狀於檢察官或司法警察官，為刑事訴訟法第236條之1第
    2項所明定。而告訴權之行使固得委任他人代理行之，惟仍
    應遵守委任書狀要式性之要求，由被害人於「委任人」欄位
    中簽名、蓋章或捺印，始為適法，否則在形式上根本無從判
    斷告訴人是否確實將告訴權委由他人行使（最高法院100年
    度台非字第132號裁判意旨足資參照）。再刑事訴訟法第273
    條第6項所謂起訴之行為有欠缺，應命補正者，係指起訴之
    法定程式有欠缺，且得補正者（如起訴書未簽名蓋章、漏列
    被告年齡特徵等）之情形而言。如起訴之必備要件有所欠缺
    （即欠缺起訴之合法要件），因起訴不合法，無可補正，自
    不在裁定命其補正之範疇。在告訴乃論之罪，告訴權人之告
    訴為刑事訴追要件，係起訴之法定必備要件，檢察官縱得就
    告訴乃論之罪進行偵查，惟若未據有告訴權之人於法定期間
    提起告訴，既因欠缺訴追要件，依法不得提起公訴，故如公
    訴人未注意及此，竟就欠缺訴追要件之告訴乃論之罪提起公
    訴，此即屬欠缺起訴之法定必備要件，依上開說明，非屬可
    由公訴人補正之事項，受理法院自應依據刑事訴訟法第303
    條第3款規定，為公訴不受理之判決，上開訴追要件之欠缺
    ，亦無法由告訴人於告訴期間屆滿之後，以言詞向犯罪偵查
    機關陳述以為補正。
　㈡本件因被告之過失致被害人丙○○受有傷害部分，係由告訴人
    甲○○於110年11月28日至宜蘭縣政府警察局羅東分局交通分
    隊表明代被害人丙○○提出告訴，惟僅口頭表明代被害人丙○○
    提出告訴，並未提出被害人丙○○親自簽名、蓋章或捺印之委
    任書狀，與刑事訴訟法第236條之1第2項之規定不合，不生
    合法告訴之效力，且遍觀全卷，被害人丙○○於偵查中得行使
    告訴權之6個月告訴期間內，亦未有補足合法告訴之行為，
    而遲至逾越上開期間之111年3月8日方出具委任狀（見偵卷
    第61頁），本件被害人丙○○受有傷害部分，既於檢察官提起
    公訴時未經合法告訴，檢察官原應依刑事訴訟法第252條第5
    款之規定為不起訴處分，卻仍予以起訴，其起訴之程序自屬
    違背規定，本應為不受理之諭知，然此部分與被告前揭經本
    院論罪科刑之過失傷害犯行間，有裁判上一罪關係，爰不另
    為不受理之諭知，附此敘明。
據上論斷，應依刑事訴訟法第299條第1項前段，刑法第284條前
段、第62條前段、第41條第1項前段，刑法施行法第1條之1第1項
，判決如主文。
本案經檢察官梁光宗提起公訴，檢察官張學翰到庭執行職務。
中　　華　　民　　國　　111 　年　　9 　　月　　22　　日
                  刑事第五庭  法  官  李蕙伶
以上正本證明與原本無異。
本判決為第一審判決，當事人如不服本判決，應於收受送達後20
日內向本院提出上訴書狀（須按他造當事人之人數附繕本）；告
訴人、被害人如不服本判決，應請求檢察官於上訴期間內提出上
訴。若有上訴權人均未提出上訴，待判決確定後本件將送檢察署
執行，檢察署將以傳票或命令告知被告有關執行之事宜，被告勿
庸於收到本判決後即前來本院或檢察署繳納易科罰金或進行其他
執行事項。
    　　　　　　　　　　　　　書記官  陳靜宜　　　　　　
中　　華　　民　　國　　111 　年　　9 　　月　　28　　日
附錄本案論罪科刑法條：
中華民國刑法第284條
因過失傷害人者，處1年以下有期徒刑、拘役或10萬元以下罰金
；致重傷者，處3年以下有期徒刑、拘役或30萬元以下罰金。